---
title: "Regression"
output: pdf_document
date: "2026-03-31"
---

```{r, include=FALSE}
knitr::opts_chunk$set(
  echo = FALSE,
  message = FALSE,
  warning = FALSE,
  comment = "",
  fig.align = "left",
  fig.width = 7,
  fig.height = 5
)

library(dplyr)
library(tidyr)
library(zoo)
library(ggplot2)
library(knitr)
library(kableExtra)
library(glue)
library(scales)
library(ggh4x)
library(rlang)
library(shiny)
library(quantmod)
library(tidyquant)
library(lubridate)
library(readr)
```

## Les indicateurs de solvabilité traités

```{r, include=FALSE}
df_ajt <- read_csv("trim_ajustées.csv")
df_ajt$Nature_Group<- recode(df_ajt$Nature_Group,
                             "Vie"="vie/mixte")
head(df_ajt)
```

## Donnes assureurs

```{r, echo=FALSE}
assur <- readRDS("BASE_SCR_ENSAE_ANONYME.rds")

kable(head(assur))
```

## Les indices financiers

### Les taux d'intérêts de court et de long terme

Les taux d’intérêt à court et à long terme utilisés se réfèrent aux obligations d’État émises par la France, avec des échéances respectives de 3 mois et de 10 ans. Ces taux influencent la solvabilité des compagnies d’assurance selon deux canaux principaux: la valorisation des actifs obligataires et le niveau des provisions techniques pour les contrats à long terme. Les variations des taux d’intérêt à long terme ont un impact plus marqué sur le SCR et le ratio de solvabilité que celles des taux à court terme, qui affectent principalement la gestion de la trésorerie.

```{r}
taux <- read_csv("taux.csv")[c("Annees","Long_terme", "Court_terme")]
kable(head(taux))

```

## Indices boursiers

### EURO STOXX 50

L’*EURO STOXX 50* est un indice boursier regroupant les 50 principales sociétés cotées de la zone euro, sélectionnées principalement en fonction de leur capitalisation boursière flottante. Il constitue un indicateur de la santé économique et des performances des marchés financiers au sein de la zone euro. Le graphique présenté ci-dessous illustre l’évolution des valeurs maximales et minimales de cet indice deouis $2015$ jusqu'en $2025$.

```{r, include=FALSE}
library(tidyquant)
monthly_STOXX50E <- tq_get("^STOXX50E",
                       from = "2000-01-01",
                       to = "2025-01-01",
                       periodicity = "monthly")
monthly_STOXX50E<-monthly_STOXX50E%>%filter(year(date)>2014)

kable(head(monthly_STOXX50E))
```

### Le Standard & Poor’s 500 (S&P 500)

Le S&P 500 est un indice boursier large représentant les 500 plus grandes sociétés cotées aux États-Unis, pondérées en fonction de leur capitalisation boursière flottante. Il est largement utilisé comme référence du marché actions américain et constitue un indicateur clé de la performance économique et financière du pays. L’évolution des valeurs maximales et minimales de cet indice entre 2015 et 2025, présentée dans le graphique ci-dessous, permet d’analyser la volatilité du marché ainsi que l’impact des événements macroéconomiques et géopolitiques sur les marchés financiers américains

```{r}
monthly_SP500 <- tq_get("^GSPC",
                        from = "2000-01-01",
                        to = "2025-01-01",
                        periodicity = "monthly")

monthly_SP500 <- monthly_SP500 %>% 
  filter(year(date) > 2014)

kable(head(monthly_SP500))
```

### L'indice CAC 40

L’indice *CAC 40* constitue le principal indice boursier de la Bourse de Paris, reflétant la performance des 40 actions les plus importantes et les plus activement négociées sur Euronext Paris. Le graphique ci-après illustre l’évolution de ses valeurs maximales et minimales au fil du temps.

```{r, include=FALSE}
CA_40_month <- tq_get("^FCHI",
                       from = "2000-01-01",
                       to = "2025-01-01",
                       periodicity = "monthly")%>%filter(year(date)>2014)

kable(head(CA_40_month))
```

#### L'indice DAX

Le DAX (Deutscher Aktienindex) est l’indice de référence du marché boursier allemand, regroupant les 40 principales sociétés cotées à la Bourse de Francfort, sélectionnées principalement en fonction de leur capitalisation boursière flottante. C'est l'équivalent allemend du CAC 40. Le graphique ci-après représente les variation de cet indice sur la période $2015-2025.$

```{r}
monthly_DAX <- tq_get("^GDAXI",
                      from = "2015-01-01",
                      to   = "2025-01-01",
                      periodicity = "monthly") %>%
  filter(year(date) >= 2015)

kable(head(monthly_DAX))

```

### Les indices macros

#### Le produit intérieur brut (en million d'euros courant)

Le produit intérieur brut (PIB) correspond à la somme des valeurs ajoutées générées par l’ensemble des activités économiques d’un pays sur une période donnée. Il constitue un indicateur du niveau d’activité économique. Une augmentation du PIB traduit une expansion de l’activité économique, susceptible d’influencer le volume et l’intensité de l’activité assurantielle. La figure ci-après illustre l’évolution du PIB de la France sur la période 2010-2022.

```{r}

url <- "https://static.data.gouv.fr/resources/produit-interieur-brut-pib-de-la-france/20231223-213736/pib-france.csv"

pib <- read_csv(url)%>% filter(annee > 2014 )

kable(head(pib))

```

#### Le taux d'inflation

Le taux d’inflation est mesuré par la variation de l’indice des prix à la consommation (IPC). Une tendance à la hausse de l’IPC traduit une augmentation du coût de la vie. L’inflation peut influencer la solvabilité des assureurs en modifiant le taux d’intérêt réel. Par ailleurs, une inflation élevée entraîne généralement une augmentation de la sévérité des sinistres, ce qui peut avoir un impact direct sur le SCR.

```{r, include=FALSE}

ipc <- read_delim("ipc.csv", delim = ";", 
    escape_double = FALSE, trim_ws = TRUE)

ipc<- ipc[6:dim(ipc)[1],c(1,2)]%>%rename( "ipc"=names(ipc)[2], "annee"=names(ipc)[1])%>%mutate(ipc=as.numeric(ipc))

kable(head(ipc))

```

## Imputation donnees manquantes

```{r,include=FALSE}
df_quarterly <- assur %>%
  filter(Remise %in% c("T1", "T2", "T3", "T4"))

df_annual <- assur %>%
  filter(Remise == "Annuel")

stats_annuelles <- df_annual %>%
  select(Annee, SOCIETE, Val_Annuelle = SCR)

taux_individuels <- df_quarterly %>%
  inner_join(stats_annuelles, by = c("Annee", "SOCIETE")) %>%
  mutate(
    Val_Trim = SCR,
    Taux_Evol_Ent = Val_Annuelle / Val_Trim - 1
  )

ratios_croissance <- taux_individuels %>%
  group_by(Annee, Remise) %>%
  summarise(
    Moyenne_Taux_Evolution = mean(Taux_Evol_Ent, na.rm = TRUE),
    .groups = "drop"
  )

df_quarterly_filled <- df_quarterly %>%
  left_join(ratios_croissance, by = c("Annee", "Remise")) %>%
  left_join(stats_annuelles, by = c("Annee", "SOCIETE")) %>%
  mutate(
    SCR = ifelse(
      is.na(SCR),
      Val_Annuelle / (1 + Moyenne_Taux_Evolution),
      SCR
    )
  )
```

# Régression
## Traitement des indices financiers (Log-Rendements)

Pour chaque indice boursier (S&P 500, EURO STOXX 50, DAX, CAC 40), nous effectuons deux transformations majeures pour assurer la pertinence de l'analyse :

Agrégation trimestrielle : Afin de faire correspondre les données boursières aux dates de remise des rapports de solvabilité, nous retenons la dernière valeur de clôture enregistrée pour chaque trimestre.

Calcul des rendements logarithmiques : Nous utilisons la formule $r_t = \ln(P_t) - \ln(P_{t-1})$. Les log-rendements sont préférés car ils permettent de traiter des séries temporelles stationnaires et facilitent la comparaison entre indices de niveaux de prix différents.

```{r,echo=FALSE}
#Nettoyage des données
library(janitor)
data_assur <- df_quarterly_filled %>%
  group_by(Annee, Remise, Nature) %>%
  summarise(
    ratio_moyen = mean(RATIO, na.rm = TRUE),
    fonds_propres_moyens = mean(`FONDS PROPRES`, na.rm = TRUE),
    scr_moyen = mean(SCR, na.rm = TRUE),
    .groups = "drop"
  ) %>%
  # On fait tout dans le même bloc propre
  mutate(
    trimestre = paste0(Annee, "-", Remise),
    Annee = as.numeric(Annee) 
  ) %>%
  clean_names()
```

### Traitement SP500

```{r,echo=FALSE}
SP500_trim <- monthly_SP500 %>%
  rename(
    date_mois = date,
    close_price = close
  ) %>%
  mutate(
    date_mois = as.character(date_mois),
    date = as.Date(zoo::as.yearmon(date_mois, "%Y-%m")),
    annee = lubridate::year(date),
    remise = paste0("T", lubridate::quarter(date)),
    trimestre = paste0(annee, "-", remise)
  ) %>%
  filter(annee >= 2015 & annee <= 2025) %>%
  group_by(annee, remise, trimestre) %>%
  summarise(
    close_trim = dplyr::last(close_price),
    .groups = "drop"
  ) %>%
  arrange(annee, remise) %>%
  mutate(
    rendement_sp500 = c(NA, diff(log(close_trim)))
  ) %>%
  filter(annee >= 2016)

kable(head(SP500_trim))
```

### Traitement STOXX50E

```{r,echo=FALSE}
monthly_STOXX50E_trim <- monthly_STOXX50E %>%
  rename(
    date_mois = date,
    close_price = close
  ) %>%
  mutate(
    date_mois = as.character(date_mois),
    date = as.Date(zoo::as.yearmon(date_mois, "%Y-%m")),
    annee = lubridate::year(date),
    remise = paste0("T", lubridate::quarter(date)),
    trimestre = paste0(annee, "-", remise)
  ) %>%
  filter(annee >= 2015 & annee <= 2025) %>%
  group_by(annee, remise, trimestre) %>%
  summarise(
    close_trim = dplyr::last(close_price),
    .groups = "drop"
  ) %>%
  arrange(annee, remise) %>%
  mutate(
    rendement_stoxx = c(NA, diff(log(close_trim)))
  ) %>%
  filter(annee >= 2016)

kable(head(monthly_STOXX50E_trim))
```

### Traitement DAX

```{r,echo=FALSE}
monthly_DAX_trim <- monthly_DAX %>%
  rename(
    date_mois = date,
    close_price = close
  ) %>%
  mutate(
    date_mois = as.character(date_mois),
    date = as.Date(zoo::as.yearmon(date_mois, "%Y-%m")),
    annee = lubridate::year(date),
    remise = paste0("T", lubridate::quarter(date)),
    trimestre = paste0(annee, "-", remise)
  ) %>%
  filter(annee >= 2015 & annee <= 2025) %>%
  group_by(annee, remise, trimestre) %>%
  summarise(
    close_trim = dplyr::last(close_price),
    .groups = "drop"
  ) %>%
  arrange(annee, remise) %>%
  mutate(
    rendement_dax = c(NA, diff(log(close_trim)))
  ) %>%
  filter(annee >= 2016)

kable(head(monthly_DAX_trim))
```

### Traitement CAC40

```{r,echo=FALSE}

CA_40_month <- CA_40_month %>%
  mutate(
    date = as.Date(date),
    annee = lubridate::year(date),
    trimestre = paste0(annee, "-T", lubridate::quarter(date))
  ) %>%
  group_by(trimestre) %>%
  summarise(
    close = last(close),
    .groups = "drop"
  ) %>%
  arrange(trimestre) %>%
  mutate(
    rendement_CAC40 = c(NA, diff(log(close)))
  )

kable(head(CA_40_month))
```

### Traitement IPC

L'IPC est moyenné par trimestre pour refléter l'inflation trimestrielle moyenne.

```{r,echo=FALSE}
library(tidyverse)
library(lubridate)

# Création de ipc_trim avec le format "ANNEE-TX" pour matcher data_final
ipc_trim <- ipc %>%
  mutate(date_temp = ym(annee)) %>%
  mutate(
    annee_num = year(date_temp),
    trimestre_num = quarter(date_temp)
  ) %>%
  group_by(annee_num, trimestre_num) %>%
  summarise(ipc_moy = mean(ipc, na.rm = TRUE), .groups = "drop") %>%
  mutate(
    remise = paste0("T", trimestre_num),
    # ICI : On remplace l'underscore par un tiret pour correspondre à data_final
    trimestre = paste0(annee_num, "-T", trimestre_num) 
  ) %>%
  filter(annee_num >= 2016 & annee_num <= 2025) %>%
  select(annee = annee_num, remise, trimestre, ipc_moy)

kable(head(ipc_trim))
```

### Traitement PIB

Le PIB est transformé en taux de croissance annuel via la différence des logarithmes.

```{r,echo=FALSE}
pib <- pib %>%
  clean_names() %>%
  arrange(annee) %>%
  mutate(
    croissance_pib = c(NA, diff(log(pib)))
  )

kable(head(pib))
```

### Traitement taux

Nous avons introduit de nouvelles données de taux journalières. Nous avons donc aggréger les valeurs par trimestre pour qu'elles correspondent aux données des assureurs. 


```{r,echo=FALSE}
library(dplyr)
library(tidyr)
library(lubridate)
library(janitor)

# 1. On lit le fichier qu'on a créé à l'étape 1
if (file.exists("mes_taux_fred.rds")) {
  taux_data_raw <- readRDS("mes_taux_fred.rds")
  
  # 2. On traite les données exactement comme tu voulais
  taux_trimestriel <- taux_data_raw %>%
    rename(price = 3) %>% 
    filter(!is.na(price)) %>%
    pivot_wider(names_from = symbol, values_from = price) %>%
    rename(taux_long = DGS10, taux_court = FEDFUNDS) %>%
    mutate(
      annee = year(date),
      remise = paste0("T", quarter(date))
    ) %>%
    group_by(annee, remise) %>%
    summarise(
      taux_long_trim = mean(taux_long, na.rm = TRUE),
      taux_court_trim = mean(taux_court, na.rm = TRUE),
      .groups = "drop"
    ) %>%
    mutate(trimestre = paste0(annee, "-", remise))
    
} else {
  stop("Le fichier 'mes_taux_fred.rds' est introuvable. As-tu bien fait l'étape 1 dans la console ?")
}

# Pour éviter l'erreur clean_names plus loin
taux <- janitor::clean_names(taux_trimestriel)
```

```{r,echo=FALSE}
# On utilise l'objet créé au bloc précédent
taux_clean <- taux_trimestriel %>%
  # On ne renomme que ce qui est nécessaire pour ton rapport
  rename(
    taux_long = taux_long_trim,
    taux_court = taux_court_trim
  ) %>%
  # On sélectionne les colonnes propres
  select(annee, remise, trimestre, taux_long, taux_court) %>%
  arrange(annee, remise)

# Affichage du tableau dans le rapport
kable(head(taux_clean), caption = "Aperçu des taux d'intérêt après nettoyage")
```

### Fusion des tables finales

Nous procédons à la jointure finale en utilisant le trimestre comme clé d'alignement pour les données boursières et l'année pour les variables macroéconomiques et les taux.

```{r,echo=FALSE}

# 1. Vérification et préparation des tables satellites
data_assur <- data_assur %>%
  # On renomme tout en minuscules pour être tranquille
  rename_with(tolower) %>% 
  # On s'assure que les colonnes clés existent bien
  mutate(
    annee = as.numeric(annee),
    trimestre = paste0(annee, "-", remise)
  )

pib_clean <- pib %>% 
  mutate(annee = as.numeric(as.character(annee))) %>% 
  select(annee, croissance_pib)

taux_clean_num <- taux_trimestriel %>% 
  mutate(annee = as.numeric(as.character(annee)))

ipc_trim_clean <- ipc_trim %>% 
  mutate(annee = as.numeric(as.character(annee))) %>%
  select(annee, remise, trimestre, ipc_moy)

# 2. Construction de la table finale
data_final <- data_assur %>%
  # On nettoie les noms d'abord
  clean_names() %>%
  # On s'assure que annee est numérique dès le début
  mutate(annee = as.numeric(as.character(annee))) %>%
  
  # Jointures sur le trimestre (Pas besoin d'année ici)
  left_join(monthly_STOXX50E_trim %>% select(trimestre, rendement_stoxx), by = "trimestre") %>%
  left_join(CA_40_month %>% select(trimestre, rendement_CAC40), by = "trimestre") %>%
  left_join(monthly_DAX_trim %>% select(trimestre, rendement_dax), by = "trimestre") %>%
  left_join(SP500_trim %>% select(trimestre, rendement_sp500), by = "trimestre") %>%
  left_join(taux_clean_num %>% select(trimestre, taux_long_trim, taux_court_trim), by = "trimestre") %>%
  # Si elle s'appelait "Remise", elle est devenue "remise".
  left_join(ipc_trim_clean, by = c("annee", "remise", "trimestre")) %>%
  
  # Organisation finale
  arrange(annee, remise)
```

Nous avons enrichit la table final en calculant les différences logarithmiques des variables qui seront utilisées dans la régression en différence.Cela permet d'interpréter les variations comme des taux de croissance. Les taux d’intérêt sont quant à eux exprimés en différences premières, correspondant à des variations en niveau.

Les transfomrations sont définies comme suit :

\begin{align}
\Delta Ratio\_moyen_t &= \ln(Ratio\_moyen_t) - \ln(Ratio\_moyen_{t-1}) \\
\Delta \ln(Stoxx_t) &= \ln(Stoxx_t) - \ln(Stoxx_{t-1}) \\
\Delta \ln(IPC_t) &= \ln(IPC_t) - \ln(IPC_{t-1}) \\
\Delta Taux\_C_t &= Taux\_C_t - Taux\_C_{t-1} \\
\Delta Taux\_L_t &= Taux\_L_t - Taux\_L_{t-1}
\end{align}


```{r, echo=FALSE, message=FALSE, warning=FALSE}
data_final <- data_final %>%
  # 1. Tri pour que le lag() suive bien la chronologie
  arrange(nature, annee, remise) %>%
  
  # 2. Groupe par secteur pour ne pas mélanger Vie et Non-Vie
  group_by(nature) %>%
  
  # 3. Calculs des variations (Log-diff pour les milliards, Diff simple pour les taux)
  mutate(
    # --- LOG-DIFF (Taux de croissance en %) ---
    diff_ratio         = log(as.numeric(ratio_moyen)) - log(lag(as.numeric(ratio_moyen))),
    diff_fonds_propres = log(fonds_propres_moyens) - log(lag(fonds_propres_moyens)),
    diff_scr           = log(scr_moyen) - log(lag(scr_moyen)),
    diff_ipc           = log(ipc_moy) - log(lag(ipc_moy)),
    
    # --- DIFF SIMPLE (Variation en points) ---
    diff_taux_court    = taux_court_trim - lag(taux_court_trim),
    diff_taux_long     = taux_long_trim - lag(taux_long_trim)
  ) %>%
  
  # 4. On enlève le groupement et on nettoie les NA créés par le lag()
  ungroup() %>%
  filter(!is.na(diff_ratio))
data_final %>%
  head() %>%
  kbl(booktabs = TRUE, caption = "Fusion des tables finales") %>%
  kable_styling(latex_options = c("hold_position", "scale_down")) %>%
  landscape()
```


```{r,echo=FALSE}
#Création une table Non-Vie
data_non_vie <- data_final %>%
  filter(nature == "Non Vie")

#Création une table Vie
data_vie <- data_final %>%
  filter(nature == "Vie/Capitalisation")
```

## Régression en différences du ratio de solvabilité

### Spécification du modèle - Vie

$$
\Delta \ln(Ratio\_moyen_t) = \alpha 
+ \beta_1 \Delta \ln(Stoxx_t) 
+ \beta_2 \Delta \ln(IPC_t) 
+ \beta_3 \Delta Taux\_C_t 
+ \beta_4 \Delta Taux\_L_t 
+ \varepsilon_t
$$

```{r, echo=FALSE, message=FALSE, warning=FALSE, results='asis'}
library(modelsummary)

model_ratio_vie <- lm(diff_ratio ~ rendement_stoxx + diff_ipc + diff_taux_court + diff_taux_long, data = data_vie)
summary(model_ratio_vie)
stats_a_afficher <- c("estimate", "std.error", "statistic", "p.value")

# Génération du tableau
modelsummary(
  model_ratio_vie,
  estimate = "estimate",
  statistic = stats_a_afficher[-1], # On prend tout sauf l'estimate qui est déjà défini
  shape = term ~ statistic, 
  fmt = 4, 
  title = "Résultats complets de la régression Vie",
  gof_map = c("nobs", "r.squared", "adj.r.squared"),
  output = "kableExtra"
) %>%
  kable_styling(latex_options = c("striped", "hold_position"))
```
Les coefficients estimés sont toujours non significatifs. La constante est elle aussi non significative, ce qui nous indique qu'il n'y a pas de drift dans notre série, le ratio est donc stable sans variation exterieure. 
La faiblesse des résultats nous indique que l'évolution du ratio de solvabilité dépend également d'autres facteurs non inclus dans notre modèle. 
Une hausse de 1% de l'indice Stoxx entraine une hausse de 0,25% du taux de croissance du ratio moyen. La hausse des fonds propres est donc plus forte que l'augmentation de l'exigence de capital (SCR marché). Cependant cet effet n'est pas statistiquement significatif.

La solvabilité des assureurs semble très peu sensible aux chocs des marchés de court terme. Une hausse de l'inflation a un impact positif marqué sur l'évolution du ratio de solvabilité. Ce qui semble surprenant.

Le coefficient associé à la variation des taux longs est désormais positif (0,0511), bien que non significatif au seuil de 5%. Cette relation positive est cohérente avec la structure du bilan des assureurs sous Solvabilité II : une hausse des taux d'intérêt entraîne une diminution de la valeur actuelle des engagements au passif (effet d'actualisation), ce qui tend à accroître les fonds propres et donc à améliorer le ratio de solvabilité. L'absence de significativité statistique suggère néanmoins que les stratégies de couverture et les mécanismes de lissage réglementaire (Volatility Adjustment) absorbent l'essentiel de la volatilité des taux sur la période étudiée.

L'absence de corrélation forte entre les fluctuations macro-financières trimestrielles et l'évolution du ratio de solvabilité témoigne de l'efficacité des outils de gestion des risques et des mécanismes de lissage prudentiel prévus par la réglementation.

### Régression en différence - Non-Vie

```{r, echo=FALSE, message=FALSE, warning=FALSE, results='asis'}

model_ratio_non_vie <- lm(diff_ratio ~ rendement_stoxx + diff_ipc + diff_taux_court + diff_taux_long, data = data_non_vie)
summary(model_ratio_vie)
stats_a_afficher <- c("estimate", "std.error", "statistic", "p.value")

# Génération du tableau
modelsummary(
  model_ratio_non_vie,
  estimate = "estimate",
  statistic = stats_a_afficher[-1], # On prend tout sauf l'estimate qui est déjà défini
  shape = term ~ statistic, 
  fmt = 4, 
  title = "Résultats complets de la régression Vie",
  gof_map = c("nobs", "r.squared", "adj.r.squared"),
  output = "kableExtra"
) %>%
  kable_styling(latex_options = c("striped", "hold_position"))
```
### Analyse des résidus du modèle en différence Vie

```{r, echo=FALSE, message=FALSE, warning=FALSE, results='asis', fig.width=6, fig.height=3, fig.align='center'}
library(lmtest) # Pour le test de Durbin-Watson et Breusch-Pagan
library(car)    # Pour la normalité

#Visulisation des résidus
# Récupération des résidus
residus <- data.frame(res = residuals(model_ratio_vie))

# Graphique combiné (Histogramme + Densité + Normale)
ggplot(residus, aes(x = res)) +
  geom_histogram(aes(y = ..density..), bins = 15, fill = "steelblue", alpha = 0.5) +
  geom_density(color = "blue", size = 1) +
  stat_function(fun = dnorm, 
                args = list(mean = mean(residus$res), sd = sd(residus$res)), 
                color = "red", linetype = "dashed", size = 1) +
  theme_minimal(base_size = 10) +
  labs(title = "Distribution des résidus", x = "Résidus", y = "Densité") +
  # On retire coord_fixed qui déforme souvent si les échelles X et Y sont trop différentes
  theme(plot.title = element_text(hjust = 0.5))


# Récupération des résidus
res <- residuals(model_ratio_vie)

# Calcul de l'ACF
bacf <- acf(res, plot = FALSE)
bacfdf <- with(bacf, data.frame(lag, acf))

# Calcul de l'intervalle de confiance (seuil de significativité à 5%)
# Formule : +/- 1.96 / sqrt(n)
ci <- 1.96 / sqrt(length(res))

# Graphique ACF
ggplot(data = bacfdf[-1, ], aes(x = lag, y = acf)) +
  geom_segment(aes(xend = lag, yend = 0), color = "steelblue", size = 0.7) + # Barres plus fines
  geom_hline(yintercept = c(ci, -ci), color = "red", linetype = "dashed", size = 0.5) +
  geom_hline(yintercept = 0, color = "black") +
  theme_minimal(base_size = 9) +
  labs(title = "Fonction d'Autocorrélation (ACF)", x = "Retards (Lags)", y = "ACF") +
  theme(plot.title = element_text(hjust = 0.5))

library(lmtest)

# Calcul des tests
dw <- dwtest(model_ratio_vie)
bp <- bptest(model_ratio_vie)
sh <- shapiro.test(res)
lb <- Box.test(res, lag = 10, type = "Ljung-Box") # Test sur les 10 premiers lags

# Création du tableau de synthèse
diag_table <- data.frame(
  Test = c("Autocorrélation (Durbin-Watson)", 
           "Indépendance Globale (Ljung-Box)",
           "Homoscédasticité (Breusch-Pagan)", 
           "Normalité (Shapiro-Wilk)"),
  Statistique = c(round(dw$statistic, 4), round(lb$statistic, 4), 
                  round(bp$statistic, 4), round(sh$statistic, 4)),
  P_value = c(round(dw$p.value, 4), round(lb$p.value, 4), 
              round(bp$p.value, 4), round(sh$p.value, 4)),
  Verdict = c(
    ifelse(dw$p.value > 0.05, "Hypothèse validée", "Hypothèse rejetée"),
    ifelse(lb$p.value > 0.05, "Bruit blanc confirmé", "Hypothèse rejetée"),
    ifelse(bp$p.value > 0.05, "Hypothèse validée", "Hypothèse rejetée"),
    ifelse(sh$p.value > 0.05, "Hypothèse validée", "Hypothèse rejetée")
  )
)

kable(diag_table, booktabs = TRUE, caption = "Tests sur les résidus") %>%
  kable_styling(latex_options = c("striped", "hold_position"), full_width = FALSE)
```

Le test de Ljung Box rejette l'hypothèse nulle d'absence d'autocorrélation des résidus. Notre modèlé n'est donc pas valide statistiquement et ses résultats ne peuvent pas être intérpréter. De plus l'analyse de la fonction d'autocorrélation met en évidence une autocorrélation significative au premier ordre.  

Cette autocorrélation indique une mauvaise spécification dynamique du modèle, suggérant que certaines dépendances temporelles n’étaient pas correctement prises en compte.

Afin de corriger ce problème, nous allons introduire un terme autorégressif d’ordre 1, en incluant la variable dépendante retardée parmi les variables explicatives.

### Ajout d'un retard à notre variable dépendante

$$
\Delta Ratio\_moyen_t = \alpha 
+ \rho \, \Delta Ratio\_moyen_{t-1}
+ \beta_1 \, \ln(Stoxx_t) 
+ \beta_2 \Delta \ln(IPC_t) 
+ \beta_3 \Delta Taux\_C_t 
+ \beta_4 \Delta Taux\_L_t 
+ \varepsilon_t
$$


```{r, echo=FALSE, message=FALSE, warning=FALSE, results='asis'}
library(dplyr)

data_vie <- data_vie %>%
  mutate(lag_diff_ratio = lag(diff_ratio))

model_ratio_vie_dyn <- lm(
  diff_ratio ~ lag_diff_ratio + rendement_stoxx + diff_ipc + diff_taux_court + diff_taux_long,
  data = data_vie
)

modelsummary(
  model_ratio_vie_dyn,
  estimate = "estimate",
  statistic = stats_a_afficher[-1], # On prend tout sauf l'estimate qui est déjà défini
  shape = term ~ statistic, 
  fmt = 4, 
  title = "Résultats complets de la régression Vie avec retard",
  gof_map = c("nobs", "r.squared", "adj.r.squared"),
  output = "kableExtra"
) %>%
  kable_styling(latex_options = c("striped", "hold_position"))

Box.test(residuals(model_ratio_vie_dyn), type = "Ljung-Box")
acf(residuals(model_ratio_vie_dyn))
```

Après l'introduction de ce terme retardé, le test d'autocorrélation des résidus ne rejette plus l'hypothèse d'absence d'autocorrélation, ce qui valide cette spécification du modèle.  

Les coefficients deviennent plus significatifs qu'auparavant, mais ils restent tous non significatifs. Le R2 a augmenté pour atteindre un niveau convenable de 0,295.

Le coefficient associé à la variable dépendante retardée est négatif, ce qui traduit une dynamique de retour à la moyenne. Une hausse du ratio à la période précédente tend suggérant que les variations du ratio ne sont pas persistantes mais tendent à se corriger dans le temps.
