---
title: "Ce document est un  rapport de stat desc"
author: "Groupe de travail"
date: "`r Sys.Date()`"
output: 
  pdf_document: 
    toc: true
    number_sections: true
---

```{r setup, include=FALSE}
knitr::opts_chunk$set(
  echo = FALSE,        # ne pas afficher le code
  message = FALSE,     # masquer messages
  warning = FALSE,     # masquer warnings
  fig.align = "left",# centrer tous les graphiques
  fig.width = 7,       # largeur standard
  fig.height = 5       # hauteur standard
  
)

library(dplyr)
library(tidyr)
library(zoo)
library(ggplot2)
library(knitr)
library(kableExtra)
library(glue)
library(scales)
library(ggh4x)
library(rlang)
library(shiny)
library(quantmod)
library(tidyquant)
library(lubridate)
library(readr)


```

\newpage

# Exploration de la base de données

```{r}
df <- readRDS("BASE_SCR_ENSAE_ANONYME.rds")
df_orig<-df
```

```{r include=FALSE}
dim(df)
```

La base de données utilisée contient 5 399 observations et 8 variables, réparties en 4 variables numériques et 4 variables qualitatives (chaînes de caractères).
Dans cette section, nous présentons de manière détaillée chacune de ces variables.

## Variables numériques

La base comprend les variables quantitatives suivantes :

- SOCIETE :
Identifiant numérique de la compagnie d’assurance. Il s’agit d’un entier compris entre $0$ et $270$.

- FONDS PROPRES :
Variable numérique exprimée en valeur entière (ordre de grandeur : milliards).
Elle représente le montant des fonds propres détenus par la compagnie d’assurance.

- SCR (Solvency Capital Requirement) :
Variable numérique exprimée en valeur entière (ordre de grandeur : centaines de millions à milliards).
Elle correspond au capital de solvabilité requis au sens de la réglementation Solvabilité II.

- RATIO :
Variable numérique exprimée sous forme d’un nombre réel arrondi au centième (ordre de grandeur : inférieur à 10).
Elle correspond au ratio de solvabilité, défini comme le quotient entre les fonds propres et le SCR :

$$RATIO=\frac{FONDS \text{ } PROPRES}{SCR}$$

##  Variables non numériques

La base comprend également les variables qualitatives suivantes :

- Nature :
Indique la nature de l’activité de la compagnie d’assurance.
Elle prend les valeurs suivantes :
FRPS,
Mixte,
Non Vie,
Réassurance,
Vie \ Capitalisation

- Famille :
Identifie le type institutionnel de la compagnie d’assurance.
Elle prend les valeurs :
Bancassureur,
Mutualiste,
Traditionnel

- Annee : Année d’observation des données.
Elle prend les valeurs comprises entre 2016 et 2025.

- Remise : Indique la périodicité de déclaration des données, soit annuelle, soit trimestrielle.

Le tableau ci-après est un  apercu des $05$ premières ligne de la base de données:

```{r}

kable(head(df, 5)
      )

```
Les variables **SCR** et **fonds propres** présentent des ordres de grandeur particulièrement élevés. Nous avons fait un changement d'échelle les exprimant ainsi en centaines de millions d’euros. Le tableau ci-dessous présente un aperçu des $05$ première ligne de la base de données après normalisation.

```{r}
### Here we Transforme numeric variable by dividing them by 10^8 to change  their scale

num_vars <- names(df)[sapply(df, is.numeric)]

num_vars <- setdiff(num_vars, c("SOCIETE","Annee", "RATIO")) 

## function to change variables' scales
divide_1e8 <- function(df, exclude = c("SOCIETE", "Annee", "RATIO")) {
  num_vars <- names(df)[sapply(df, is.numeric)]
  num_vars <- setdiff(num_vars, exclude)

  df %>%
    dplyr::mutate(across(all_of(num_vars), ~ . / 1e8))
}
df<-divide_1e8(df)

kable(head(df,5))
```


# Traitement des données 

Cette section est consacrée à l’exploration de la base de données en vue de l’identification et du traitement des anomalies.

## Valeurs manquantes

```{r include=FALSE}
## Checking of missing value


# Nombre de valeurs manquantes par variable
na_table <- data.frame(
  Variable = names(df),
  Nb_valeurs_manquantes = colSums(is.na(df))
)

kable(
  na_table,
  caption = "Nombre de valeurs manquantes par variable",
  align = "l"
)

```

```{r}
library(knitr)

kable(
  df[!complete.cases(df), ],
  caption = "Observations contenant au moins une valeur manquante"
)

```

La base de données comporte peu de valeurs manquantes : seules trois compagnies en présentent au niveau des données annuelles, et ces dernières ne disposent pas de données trimestrielles. Nous calculons les coefficients de variation pour ces sociétés afin d’évaluer la pertinence d’une imputation des valeurs manquantes par la moyenne.

```{r}
## data filtering to keep only relevant societies
vars <- c("FONDS PROPRES", "SCR", "RATIO","Remise")
df_A_soc <- df %>%
  filter(
    Remise == "A",
    SOCIETE %in% c(149, 190, 235)
  )

## CV of relevant variables
cv_soc_detail <- df_A_soc %>%
  group_by(SOCIETE) %>%
  summarise(across(
    all_of(vars),
    ~ sd(., na.rm = TRUE) / mean(., na.rm = TRUE),
    .names = "CV_{.col}"
  ))

kable(cv_soc_detail)


```
Les coefficients de variation sont relativement faibles, inférieurs à $0,39$, à l’exception de celui des fonds propres de la société indexée par $235$, qui est très proche de 1.
```{r, include=FALSE}
tab1<-df%>%filter(
  Remise=="A",
  SOCIETE==235
  
)
kable(tab1)
```
```{r, include=FALSE}
df_filter<- df%>%filter(Remise %in% c("T4", "A")
  
)%>%arrange(SOCIETE )

df_filter_T4<-df_filter%>%filter(Remise=="T3", SOCIETE %in% c(149, 190, 235))
df_filter_A<-df_filter%>%filter(Remise=="A", 
SOCIETE %in% c(149, 190, 235))

glue("La taille de df_filter_T4 est:", nrow(df_filter_T4))

glue("La taille de df_filter_A est:", nrow(df_filter_A))

# Filling lissing value

df<-df%>%mutate( across(where(is.numeric),
             ~replace_na(.x, mean(.x, na.rm=TRUE))
  )
)

```


# Analyse descriptive 

## Analyse univariée

Cette section est consacrée à l’analyse univariée des variables, visant à décrire leurs distributions et leurs principales caractéristiques statistiques.

###  Répartition des compagnies selon leur nature

```{r}
# Percentage computation
df_pct <- df %>%
  group_by(Nature) %>%
  summarise(count = n()) %>%
  mutate(Pourcentage = count / sum(count) * 100)

# Graphique 
ggplot(df_pct, aes(x = reorder(Nature, Pourcentage), y = Pourcentage, fill = Nature)) +
  geom_bar(stat = "identity", width = 0.5, color = "gray30") +  
  geom_text(aes(label = sprintf("%.2f%%", Pourcentage)),
          hjust = 0.5,
          size = 3.5) + 
  coord_flip() +
  labs(title = "Répartition des compagnies par Nature (%)",
       x = "Nature",
       y = "") +
  scale_y_continuous(breaks = NULL) +  
 
  scale_fill_brewer(palette = "Set2")+
  labs(caption = "Source: France Assureurs")
```

L’activité d’assurance non-vie concentre la majorité des compagnies du marché. À l’inverse, les Fonds de Retraite et de Prévoyance Sociale (FRPS) demeurent très faiblement représentés, avec une part limitée à $0,91 \%$. De même, le segment de la réassurance ne regroupe qu’une fraction marginale des compagnies d’assurance, soit $2,56 \%$.


### Répartition des compagnies par famille

```{r}

# Percentage calculation per Famille
df_pct <- df %>%
  group_by(Famille) %>%
  summarise(count = n()) %>%
  mutate(Pourcentage = count / sum(count) * 100)

# Graphique
ggplot(df_pct, aes(x = reorder(Famille, Pourcentage), y = Pourcentage, fill = Famille)) +
  geom_bar(stat = "identity", width = 0.5, color = "gray30") +  
  geom_text(aes(label = paste0(round(Pourcentage, 2), "%")), 
            hjust = 1, color = "black", size = 3.5) +  
  coord_flip() +
  labs(title = "Répartition des compagnies par Famille (%)",
       x = "Famille",
       y = "") +
  scale_y_continuous(breaks = NULL) +  
  
  scale_fill_brewer(palette = "Set2")+
  labs(caption = "Source: France Assureurs")
```
La structure du marché est majoritairement dominée par les organismes mutualistes, lesquels représentent $53,71 \%$ de l’ensemble des compagnies. Le solde du marché se répartit de manière relativement équilibrée entre les assureurs traditionnels et les bancassureurs.

## Analyse bivarariée


```{r}
## Crossed distribution
df_pct <- df %>%
  group_by(Famille, Nature) %>%
  summarise(n = n(), .groups = "drop") %>%
  group_by(Famille) %>%
  mutate(pct = n / sum(n) * 100)

ggplot(df_pct, aes(x = Famille, y = pct, fill = Nature)) +
  geom_bar(stat = "identity", position = position_dodge()) +
  geom_text(aes(label = paste0(round(pct, 1), "%")),
            position = position_dodge(width = 0.9), vjust = -0.4, size = 3.5) +
  labs(title = "Répartition de la Nature par Famille (en %)",
       x = "Famille",
       y = "") +  # supprimer label axe y
  scale_y_continuous(breaks = NULL) +  # pas de graduations
  theme_minimal(base_size = 14) +
  theme(legend.position = "bottom")+
  labs(caption = "Source: France Assureurs")
```


À première vue, on observe une répartition déséquilibrée de la nature des services prestés selon les familles d’assureurs. Quelle que soit la catégorie considérée, la majorité des entreprises opère dans l’assurance non-vie, tandis que moins de
$20\%$ proposent des prestations d’assurance vie et de capitalisation, moins de $8\%$ interviennent dans la réassurance, et moins de $2\%$ fournissent des services de fonds de retraite et de prévoyance sociale.

```{r}
## Crossed distribution
df_pct <- df %>%
  group_by(Nature, Famille) %>%
  summarise(n = n(), .groups = "drop") %>%
  group_by(Nature) %>%
  mutate(pct = n / sum(n) * 100)

ggplot(df_pct, aes(x = Nature, y = pct, fill = Famille)) +
  geom_bar(stat = "identity", position = position_dodge()) +
  geom_text(aes(label = paste0(round(pct, 1), "%")),
            position = position_dodge(width = 0.9), vjust = -0.5, size = 3.5) +
  labs(title = "Répartition de la  Famille par Nature  (en %)",
       x = "Nature",
       y = "") +  # supprimer label axe y
  scale_y_continuous(breaks = NULL) +  # pas de graduations
  theme_minimal(base_size = 14) +
  theme(legend.position = "bottom")+
  labs(caption = "Source: France Assureurs")
```



À l’exception du segment de la réassurance, les organismes mutualistes apparaissent comme majoritairement représentés dans l’ensemble des regroupements par nature d’activité. Leur part relative demeure plus élevée que celle des bancassureurs et des assureurs traditionnels, tant dans les catégories des prestataires d’assurance non-vie que dans celles de l’assurance vie et de la capitalisation. En revanche, le secteur de la réassurance est dominé par les assureurs traditionnels, lesquels représentent $71,7\%$ des acteurs recensés. Il convient également de souligner que seuls les organismes mutualistes et les assureurs traditionnels interviennent dans la fourniture de  fonds de retraite et de prévoyance sociale (FRSP). Enfin, la répartition des différentes familles d’assureurs apparaît globalement équilibrée dans les activités mixtes combinant assurance vie et assurance non-vie.

Dans un soucis d'avoir des données de taille comparable entre les catégorie mixte, non-vie et vie, nous avons fusionné les catégories mixte et vie.



```{r}
dff <- df %>%
 mutate(
    Nature = case_when(
      Nature %in% c("Mixte", "Vie/Capitalisation") ~ "Vie/Mixte",
      TRUE ~ Nature
    )
  )

# Filter to keep only Non vie and vie/Mixte
dff<- dff %>% filter(
  Nature %in% c("Non Vie","Vie/Mixte" ),
  Remise=="A"
)
```


\newpage

# Analyse dynamique des données quantitatives.

Cette section présente une analyse exploratoire des données annuelles sur la période étudiée.

## Représentativité temporelle des sociétés.

Afin d’évaluer la représentativité temporelle des sociétés, nous analysons la distribution des entreprises selon le nombre d’années pour lesquelles leurs observations sont manquantes sur la période étudiée. Cette approche permet d’apprécier le degré d’équilibre du panel et d’identifier d’éventuelles discontinuités dans la présence des sociétés au cours du temps.

Pour chaque famille et nature d’assurance, le nombre d’années manquantes est calculé au niveau de chaque société comme la différence entre la longueur totale de la période d’observation (ici $10$ ans) et le nombre d’années pour lesquelles la société est effectivement observée. Les sociétés sont ensuite regroupées selon ce nombre d’années manquantes, et la part relative de chaque groupe est exprimée en pourcentage du nombre total de sociétés appartenant à la famille considérée.


Cette analyse descriptive constitue une étape préalable essentielle à l’étude économétrique ultérieure, dans la mesure où la structure du panel (équilibré ou déséquilibré) conditionne le choix des méthodes d’estimation et l’interprétation des résultats.




```{r}
# 1) Années attendues
annees_attendues <- dff %>%
  distinct(Annee) %>%
  arrange(Annee) %>%
  pull(Annee)

# Couples SOCIETE x Famille réellement observés (doublons supprimés)
soc_fam <- dff %>%
  distinct(SOCIETE, Famille)

# 2) Panel SOCIETE x Famille x Annee (uniquement pour les couples existants)
panel <- soc_fam %>%
  tidyr::crossing(Annee = annees_attendues) %>%
  left_join(
    df %>% distinct(SOCIETE, Famille, Annee) %>% mutate(present = 1L),
    by = c("SOCIETE","Famille","Annee")
  ) %>%
  mutate(present = ifelse(is.na(present), 0L, 1L))

# 3) Nb d'années manquantes par SOCIETE et Famille
miss_by_soc_fam <- panel %>%
  group_by(SOCIETE, Famille) %>%
  summarise(nb_annees_manquantes = sum(present == 0L), .groups = "drop")

# 4) Distribution 0..10 + % par Famille
dist_miss_fam <- miss_by_soc_fam %>%
  filter(nb_annees_manquantes >= 0, nb_annees_manquantes <= 10) %>%
  count(Famille, nb_annees_manquantes, name = "nb_societes") %>%
  complete(Famille, nb_annees_manquantes = 0:10, fill = list(nb_societes = 0)) %>%
  group_by(Famille) %>%
  mutate(
    total_societes = sum(nb_societes),
    pct_societes = ifelse(total_societes == 0, 0, 100 * nb_societes / total_societes)
  ) %>%
  ungroup()

# 5) Plot
if (nrow(dist_miss_fam) == 0) {
  message("Aucune observation à tracer.")
} else {
  ggplot(dist_miss_fam, aes(x = nb_annees_manquantes, y = pct_societes)) +
    geom_col() +
    facet_wrap(~ Famille, scales = "free_y") +
    scale_x_continuous(breaks = 0:10) +
    scale_y_continuous(labels = scales::percent_format(scale = 1)) +
    labs(
      x = "Nombre d'années manquantes",
      y = "Pourcentage de sociétés",
      title = "Répartition des sociétés selon le nombre d'années manquantes (par Famille)"
    )
}

```
Dans chaque famille, plus de $50 \%$ des sociétés disposent de données couvrant au moins neuf années. En revanche, la part de sociétés non observées sur certaines années est plus élevée au sein de la famille des sociétés d’assurance traditionnelles, ce qui traduit une représentation temporelle plus incomplète pour ce groupe.


### Représentativité temporelle des sociétés par Nature.

```{r}
# 1) Années attendues
annees_attendues <- dff %>%
  distinct(Annee) %>%
  arrange(Annee) %>%
  pull(Annee)

# Couples SOCIETE x Nature réellement observés (doublons supprimés)
soc_nat <- dff %>%
  distinct(SOCIETE, Nature)

# 2) Panel SOCIETE x Nature x Annee + indicateur présence
panel <- soc_nat %>%
  tidyr::crossing(Annee = annees_attendues) %>%   # crée SOCIETE x Nature x Annee seulement pour couples existants
  left_join(
    dff %>% distinct(SOCIETE, Nature, Annee) %>% mutate(present = 1L),
    by = c("SOCIETE", "Nature", "Annee")
  ) %>%
  mutate(present = ifelse(is.na(present), 0L, 1L))

# 3) Nb d'années manquantes par SOCIETE et Nature
miss_by_soc_nat <- panel %>%
  group_by(SOCIETE, Nature) %>%
  summarise(nb_annees_manquantes = sum(present == 0L), .groups = "drop")

# 4) Distribution 0..10 + % par Nature
dist_miss_nat <- miss_by_soc_nat %>%
  filter(nb_annees_manquantes >= 0, nb_annees_manquantes <= 10) %>%
  count(Nature, nb_annees_manquantes, name = "nb_societes") %>%
  complete(Nature, nb_annees_manquantes = 0:10, fill = list(nb_societes = 0)) %>%
  group_by(Nature) %>%
  mutate(
    total_societes = sum(nb_societes),
    pct_societes = ifelse(total_societes == 0, 0, 100 * nb_societes / total_societes)
  ) %>%
  ungroup() %>%
  mutate(nb_annees_manquantes = factor(nb_annees_manquantes, levels = 0:10))

# 5) Plot : axe X visible sur TOUTES les facettes
if (nrow(dist_miss_nat) == 0) {
  message("Aucune observation à tracer.")
} else {
  ggplot(dist_miss_nat, aes(x = nb_annees_manquantes, y = pct_societes)) +
    geom_col() +
    ggh4x::facet_wrap2(~ Nature, scales = "free_y", axes = "all") +
    scale_x_discrete(drop = FALSE) +
    scale_y_continuous(labels = function(x) paste0(x, " %")) +
    labs(
      x = "Nombre d'années manquantes",
      y = "Pourcentage de sociétés",
      title = "Répartition des sociétés (%) selon le nombre d'années manquantes (par Nature)"
    ) +
    theme_minimal()
}
```

Que ce soit dans le segment vie/mixte ou dans le segment non-vie, plus de $60 \%$ des sociétés sont observées sur l’ensemble de la période d’étude. Dans les deux segments, la couverture temporelle apparaît ainsi globalement satisfaisante, traduisant une bonne représentativité des sociétés sur l’horizon considéré.

## Évolution temporelle des variables de solvabilités
La principale variable de solvabilité considérée est le ratio de solvabilité. À côté de cette variable, les données disponibles incluent également le montant des fonds propres et le capital de solvabilité requis (SCR) par entreprise.

### Le capital de solvabilité requis

Pour chacune des catégories vie/mixte et non-vie, le capital de solvabilité requis (SCR) présente une tendance globale à la hausse sur la période 2015-2024. Cependant, le SCR est nettement plus élevé pour la catégorie vie/mixte, représentant même plus du double de celui de la catégorie non-vie pour chacune des années de la période considérée. On note une diminution apparente du SCR entre 2017 et 2016, ce phénomène s’expliquant par l’absence de données relatives au SCR de l’année 2015, ce qui a limité l’estimation des valeurs manquantes pour de l'année 2016.
```{r, include=FALSE}


agg_fam <- dff %>%
  mutate(Annee = as.integer(Annee)) %>%
  group_by(Famille, Annee) %>%
  summarise(
    FP_sum  = sum(`FONDS PROPRES`, na.rm = TRUE),
    SCR_sum = sum(SCR, na.rm = TRUE),

    FP_mean  = mean(`FONDS PROPRES`, na.rm = TRUE),
    SCR_mean = mean(SCR, na.rm = TRUE),

    SCR_pond = if_else(SCR_sum > 0, FP_sum / SCR_sum, NA_real_), # ratio ΣFP/ΣSCR

    RATIO_moy = mean(RATIO, na.rm = TRUE),
    .groups = "drop"
  )

```

```{r,include=FALSE}
agg_nat <- dff %>%
  mutate(Annee = as.integer(Annee)) %>%
  group_by(Nature, Annee) %>%
  summarise(
    FP_sum  = sum(`FONDS PROPRES`, na.rm = TRUE),
    SCR_sum = sum(SCR, na.rm = TRUE),

    FP_mean  = mean(`FONDS PROPRES`, na.rm = TRUE),
    SCR_mean = mean(SCR, na.rm = TRUE),

    SCR_pond = if_else(SCR_sum > 0, FP_sum / SCR_sum, NA_real_),

    RATIO_moy = mean(RATIO, na.rm = TRUE),
    .groups = "drop"
  )

```


```{r, include=FALSE}

plot_fp_scr_mean_ratio <- function(data, grp, titre) {

  stopifnot(all(c("Annee","FP_mean","SCR_mean","SCR_pond") %in% names(data)))

  # Échelle : on projette le ratio sur l'axe des moyennes
  max_level <- max(c(data$FP_mean, data$SCR_mean), na.rm = TRUE)
  max_ratio <- max(data$SCR_pond, na.rm = TRUE)

  k <- if (is.finite(max_ratio) && max_ratio > 0) max_level / max_ratio else 1

  df_levels <- data %>%
    pivot_longer(cols = c(FP_mean, SCR_mean),
                 names_to = "Serie", values_to = "Valeur") %>%
    mutate(Serie = recode(Serie,
                          FP_mean  = "FP moyen",
                          SCR_mean = "SCR moyen"))

  # Couleurs bien discernables (Okabe–Ito)
  cols_levels <- c("FP moyen"  = "#009E73",  # vert
                   "SCR moyen" = "#D55E00")  # orange

  ggplot() +
    # Niveaux moyens (axe gauche)
    geom_line(
      data = df_levels,
      aes(x = Annee, y = Valeur, color = Serie, group = Serie),
      linewidth = 1.2
    ) +
    geom_point(
      data = df_levels,
      aes(x = Annee, y = Valeur, color = Serie),
      size = 2.2
    ) +

    # Ratio (projeté sur l'échelle gauche via *k)
    geom_line(
      data = data,
      aes(x = Annee, y = SCR_pond * k, group = .data[[grp]]),
      color = "#0072B2", linetype = "dashed", linewidth = 1.2
    ) +
    geom_point(
      data = data,
      aes(x = Annee, y = SCR_pond * k, group = .data[[grp]]),
      color = "#0072B2", size = 2.0
    ) +

    scale_color_manual(values = cols_levels, name = "Niveaux (moyennes)") +

    scale_y_continuous(
      name = "Niveaux moyens (FP moyen, SCR moyen)",
      sec.axis = sec_axis(~ . / k, name = "Ratio = ΣFP / ΣSCR")
    ) +
    scale_x_continuous(breaks = sort(unique(data$Annee))) +
    labs(title = titre, x = "Année") +
    theme_minimal(base_size = 14) +
    theme(
      plot.title = element_text(face = "bold"),
      legend.position = "bottom",
      legend.title = element_text(face = "bold"),
      panel.grid.minor = element_blank()
    )
}


```


```{r, include=FALSE}
plots_fam <- list()

for (f in unique(agg_fam$Famille)) {
  plots_fam[[f]] <- plot_fp_scr_mean_ratio(
    data  = agg_fam %>% dplyr::filter(Famille == f),
    grp   = "Famille",
    titre = paste("FP moyen, SCR moyen et ratio","(",f,")" )
  )
}

#plots_fam
# Pour afficher tout :
# invisible(lapply(plots_fam, print))


```

```{r, include=FALSE}
df_ajt <- read_csv("trim_ajustées.csv")
df_ajt$Nature_Group<- recode(df_ajt$Nature_Group,
                             "Vie"="vie/mixte")

```

```{r, include=FALSE}

scr<- df_ajt%>%filter(Variable=="SCR", Remise=="T4")%>%select(-c(Remise, Variable))%>%rename("scr_tot"="total_ajuste", "scr_moy"="Moyenne_Ajustee")

fond_p<- df_ajt%>%filter(Variable=="FONDS PROPRES", Remise=="T4")%>%select(-c(Remise, Variable))%>%rename("fond_tot"="total_ajuste","fond_moy"="Moyenne_Ajustee")

# indicateur en centaine de millions d'euros
indicateurs<-inner_join(scr,fond_p, by=c("Annee", "Nature_Group"))%>%mutate(ratio=`fond_tot`/scr_tot ,scr_tot=scr_tot/10^8,  `fond_tot` = `fond_tot`/10^8, 
                                                                            fond_moy=fond_moy/10^8, scr_moy=scr_moy/10^8)

```


```{r}
ggplot(indicateurs)+
  aes(x=Annee,y=scr_moy, colour=Nature_Group)+
  geom_line()+
  geom_point()+
  xlab("Années")+
  ylab("SCR moyen")+
  ggtitle("Evolution du SCR moyen au cours du temps")+
  labs(caption = "Source: France Assureur")


  
```



### Les fonds propres 

En ce qui concerne les fonds propres, la tendance observée est similaire à celle décrite précédemment. Ainsi, les fonds propres et le SCR des deux catégories évoluent de manière parallèle.
```{r}
ggplot(indicateurs)+
  aes(x=Annee, y=fond_moy, colour = Nature_Group)+
  geom_line()+
  geom_point()+
  xlab("Années")+
  ylab("Foonds propres moyens")+
  ggtitle("Evolution des fonds propres au cours du temps")+
  labs(caption = "Source: France Assureur")


```

### Le ratio de solvabilité

Le ratio de solvabilité de la catégorie non-vie présente une tendance à la baisse, tout en restant nettement supérieur à celui de la catégorie vie/mixte, contrairement à l’évolution des fonds propres et du SCR. Ce ratio demeure constamment au-dessus de $2,5\%$, tandis que celui de la catégorie vie/mixte se situe en dessous de ce seuil.

```{r}
ggplot(indicateurs)+
  aes(x=Annee, y=ratio, colour = Nature_Group)+
  geom_line()+
  geom_point()+
  xlab("Années")+
  ylab("Ratio de solvabilité")+
  ggtitle("Evolution du ratio de solvabilité au cours du temps")+
  labs(caption = "Source: France Assureur")
```


## Visualisation des variables fiancières et macros


### Les taux d'intérêts de court et de  long terme

Les taux d’intérêt à court et à long terme utilisés se réfèrent aux obligations d’État émises par la France, avec des échéances respectives de 3 mois et de 10 ans. Ces taux influencent la solvabilité des compagnies d’assurance selon deux canaux principaux: la valorisation des actifs obligataires et le niveau des provisions techniques pour les contrats à long terme. Les variations des taux d’intérêt à long terme ont un impact plus marqué sur le SCR et le ratio de solvabilité que celles des taux à court terme, qui affectent principalement la gestion de la trésorerie.
```{r}
taux <- read_csv("taux.csv")[c("Annees","Long_terme", "Court_terme")]

ggplot(taux, aes(x=Annees))+
  
  geom_line(aes(y=Long_terme, colour="Taux de long terme"))+
  geom_point(aes(y=Long_terme, colour="Taux de long terme"))+
  geom_line(aes(y=Court_terme, colour="Taux de court terme"))+
  geom_point(aes(y=Court_terme, colour="Taux de court terme"))+
  labs(colour="type de taux", caption = "Source: ENSEE")+
  xlab("Années")+
  ylab("Taux d'intérêt")+
  ggtitle("Evolution des taux d'intérêts au court du temps")
  #theme_minimal()

```
Les taux d’intérêt à court et à long terme présentent une évolution similaire au fil du temps. Cependant, le taux à court terme demeure nettement supérieur au taux à long terme jusqu’en 2023. Par ailleurs, la période 2016-2021 se caractérise par une baisse linéaire et négative du taux à court terme, tandis que le taux à long terme connaît une diminution globale sur la même période.

### Les indices boursiers.

Les indices boursiers reflètent la performance globale des actions. Une baisse de ces indices entraîne une diminution de la valeur des actifs en actions détenus par les assureurs, ce qui se traduit par une augmentation du SCR actions et une réduction du ratio de solvabilité. Dans cette étude, deux indices boursiers sont considérés: l’EURO STOXX et le CAC 40.

#### L’EURO STOXX 50



L’*EURO STOXX 50* est un indice boursier regroupant les 50 principales sociétés cotées de la zone euro, sélectionnées principalement en fonction de leur capitalisation boursière flottante. Il constitue un indicateur de la santé économique et des performances des marchés financiers au sein de la zone euro. Le graphique présenté ci-dessous illustre l’évolution des valeurs maximales et minimales de cet indice deouis $2015$ jusqu'en $2025$.

```{r, include=FALSE}
library(tidyquant)
monthly_STOXX50E <- tq_get("^STOXX50E",
                       from = "2000-01-01",
                       to = "2025-01-01",
                       periodicity = "monthly")
monthly_STOXX50E<-monthly_STOXX50E%>%filter(year(date)>2014)

head(monthly_STOXX50E)
```

```{r, include=FALSE}
library(tidyverse)
STOXX50E<-monthly_STOXX50E%>% mutate(date=year(date))%>%group_by(date)%>%summarise(
  high=max(high),
  low=min(low)
)

head(STOXX50E)

```


```{r, include=FALSE}

ggplot(STOXX50E, aes(x=date))+
  geom_line(aes(y=high, colour="Valeur max"))+
  geom_point(aes(y=high, colour="Valeur max"))+
  geom_point(aes(y=low, colour="Valeur min"))+
  geom_line(aes(y=low, colour="Valeur min"))+
  scale_x_continuous(breaks = c(2015,2017,2020,2022, 2024))+
  labs(colour="Etats de l'indice", caption = "Source: Yahoo finace")+
  xlab("Années")+
  ylab("EURO STOXX 50")+
  ggtitle("Evolution de l'indice EURO STOXX 50")

```


```{r}

ggplot(monthly_STOXX50E, aes(x=date))+
  geom_line(aes(y=high, color="Valeur max"))+
  geom_point(aes(y=high, color="Valeur max"))+
  geom_line(aes(y=low, color="Valeur min"))+
  geom_point(aes(y=low, color="Valeur min"))+
  labs(colour="Etas de l'indice", caption = "Yahoo finance")+
  xlab("Années")+
  ylab("EURO STOXX 50")+
  ggtitle("Evolution mensuelle de l'indice EURO STOXX 50")
```
Ces indices évoluent de manière globalement parallèle, suivant une tendance générale à la hausse. Néanmoins, une chute marquée est observée en mars 2020, atteignant un niveau minimal, en raison des mesures de restriction et de l’incertitude économique engendrées par la pandémie de COVID-19. C'est en effet en cette période que Donald Trump avait annoncé la restriction des entrées sur le téritoire américain; source d'une panique boursière.

#### Le Standard & Poor’s 500 (S&P 500)

Le S&P 500  est un indice boursier large représentant les 500 plus grandes sociétés cotées aux États-Unis, pondérées en fonction de leur capitalisation boursière flottante. Il est largement utilisé comme référence du marché actions américain et constitue un indicateur clé de la performance économique et financière du pays. L’évolution des valeurs maximales et minimales de cet indice entre 2015 et 2025, présentée dans le graphique ci-dessous, permet d’analyser la volatilité du marché ainsi que l’impact des événements macroéconomiques et géopolitiques sur les marchés financiers américains


```{r}
monthly_SP500 <- tq_get("^GSPC",
                        from = "2000-01-01",
                        to = "2025-01-01",
                        periodicity = "monthly")

monthly_SP500 <- monthly_SP500 %>% 
  filter(year(date) > 2014)


ggplot(monthly_SP500, aes(x=date))+
  geom_line(aes(y=high, color="Valeur max"))+
  geom_point(aes(y=high, color="Valeur max"))+
  geom_line(aes(y=low, color="Valeur min"))+
  geom_point(aes(y=low, color="Valeur min"))+
  labs(colour="Etats de l'indice", caption = "Source:Yahoo finance")+
  xlab("Années")+
  ylab("S&P 500")+
  ggtitle("Evolution mensuelle de l'indice S&P 500")
```
Le S&P 500 connaît une tendence croissance sur toute la période avec également une pertubation en mars 2020 due à la pandémie de OVID-19. Toutefois cette indice est visiblement moins volatile que l'EURO STOXX 50.

#### L'indice CAC 40 
&nbsp;

L’indice *CAC 40* constitue le principal indice boursier de la Bourse de Paris, reflétant la performance des 40 actions les plus importantes et les plus activement négociées sur Euronext Paris. Le graphique ci-après illustre l’évolution de ses valeurs maximales et minimales au fil du temps.

```{r, include=FALSE}
CA_40_month <- tq_get("^FCHI",
                       from = "2000-01-01",
                       to = "2025-01-01",
                       periodicity = "monthly")%>%filter(year(date)>2014)

CA_40<-CA_40_month%>%mutate(date=year(date))%>%group_by(date)%>%summarise(
  high=max(high),
  low=min(low)
)
CA_40_month
```


```{r, include=FALSE}
ggplot(CA_40, aes(x=date))+
  geom_point(aes(y=high, colour="Valeur max"))+
  geom_line(aes(y=high, colour="Valeur max"))+
   geom_point(aes(y=low, colour="Valeur min"))+
  geom_line(aes(y=low, colour="Valeur min"))+
  xlab("Années")+
  ylab("Indice CAC 40")+
  labs(colour="Etats de l'indice", caption = "Source: yahoo finance")+
  ggtitle("Evolution de l'indice CAC 40 au cours du temps")
  

```


```{r}
ggplot(CA_40_month, aes(x = date))+
  geom_line(aes(y=high, colour="Valeur max"))+
  geom_point(aes(y=high, colour="Valeur max"))+
  geom_line(aes(y=low, colour="Valeur min"))+
  geom_point(aes(y=low, colour="Valeur min"))+
  xlab("Années")+
  ylab("CAC 40")+
  ggtitle("Evolution mensuelle de l'indice CAC 40 au cours du temps")+
  labs(colour="Etats de l'indice", caption = "Source: yahoo finance")
  
  
  
```

Comme pour l’EURO STOXX, les valeurs  de l'indice CAC 40  évoluent de manière parallèle et croissante avec également une chutte marqué en mars 2025 pour la même raison que précédemment.


#### L'indice DAX

Le DAX (Deutscher Aktienindex) est l’indice de référence du marché boursier allemand, regroupant les 40 principales sociétés cotées à la Bourse de Francfort, sélectionnées principalement en fonction de leur capitalisation boursière flottante. C'est l'équivalent allemend du CAC 40. Le graphique ci-après représente les variation de cet indice sur la période $2015-2025.$

```{r}
monthly_DAX <- tq_get("^GDAXI",
                      from = "2015-01-01",
                      to   = "2025-01-01",
                      periodicity = "monthly") %>%
  filter(year(date) >= 2015)
ggplot(monthly_DAX, aes(x=date))+
  geom_line(aes(y=high, color="Valeur max"))+
  geom_point(aes(y=high, color="Valeur max"))+
  geom_line(aes(y=low, color="Valeur min"))+
  geom_point(aes(y=low, color="Valeur min"))+
  labs(colour="Etats de l'indice", caption = "Source: Yahoo finance")+
  xlab("Années")+
  ylab("DAX")+
  ggtitle("Evolution mensuelle de l'indice DAX")


```



### Le produit intérieur brut (PIB) 

Le produit intérieur brut (PIB) correspond à la somme des valeurs ajoutées générées par l’ensemble des activités économiques d’un pays sur une période donnée. Il constitue un indicateur du niveau d’activité économique. Une augmentation du PIB traduit une expansion de l’activité économique, susceptible d’influencer le volume et l’intensité de l’activité assurantielle. La figure ci-après illustre l’évolution du PIB de la France sur la période 2010-2022.

```{r}

url <- "https://static.data.gouv.fr/resources/produit-interieur-brut-pib-de-la-france/20231223-213736/pib-france.csv"

pib <- read_csv(url)%>% filter(annee > 2014 )
pib <- pib %>% mutate(annee = as.integer(annee))
ggplot(pib)+
  aes(x=annee, y=pib)+
  geom_line()+
  geom_point()+
  scale_y_continuous(
    labels = label_number(
      big.mark = " ",      # espace pour les milliers
      decimal.mark = ",",  # virgule pour les décimales
      accuracy = 1         # nombre entier
    ))+
  scale_x_continuous(breaks = pib$annee)+
  xlab("Annee")+
  ylab("PIB")+
  ggtitle("PIB de la France en million d'euros courant")+
  labs(caption="Source: Data gouv")
```
Le PIB connaît une croissance continue sur la période, avec un ralentissement notable en 2020 en raison de la crise liée à la COVID-19.

### Le taux d'inflation

Le taux d’inflation est mesuré par la variation de l’indice des prix à la consommation (IPC). Une tendance à la hausse de l’IPC traduit une augmentation du coût de la vie. L’inflation peut influencer la solvabilité des assureurs en modifiant le taux d’intérêt réel. Par ailleurs, une inflation élevée entraîne généralement une augmentation de la sévérité des sinistres, ce qui peut avoir un impact direct sur le SCR.


```{r, include=FALSE}

ipc <- read_delim("ipc.csv", delim = ";", 
    escape_double = FALSE, trim_ws = TRUE)

ipc<- ipc[6:dim(ipc)[1],c(1,2)]%>%rename( "ipc"=names(ipc)[2], "annee"=names(ipc)[1])%>%mutate(ipc=as.numeric(ipc))

ipc<- ipc%>%filter(
  "12"== substr(annee,6,7))

ipc$annee<-substr(ipc$annee, 1,4)

ipc<-ipc %>% mutate(annee=as.numeric(annee))%>% filter(annee > 2015)



```

```{r}
ggplot(ipc)+
  aes(x=annee, y=ipc)+
  geom_line()+
  geom_point()+
  scale_x_continuous(breaks=c(2015,2017,2019,2021,2023,2025))+
  xlab("Années")+
  ylab("IPC")+
  labs(caption="Source: ENSEE")+
  ggtitle("Indice de prix à la consommation base 2025")
```
L’indice des prix à la consommation présente une évolution continuellement croissante, reflétant une inflation persistante. 
