---
title: "Ce document est un  rapport de stat desc"
author: "Groupe de travail"
date: "`r Sys.Date()`"
output: 
  pdf_document: 
    toc: true
    number_sections: true
---

```{r setup, include=FALSE}
knitr::opts_chunk$set(
  echo = FALSE,        # ne pas afficher le code
  message = FALSE,     # masquer messages
  warning = FALSE,     # masquer warnings
  fig.align = "left",# centrer tous les graphiques
  fig.width = 7,       # largeur standard
  fig.height = 5       # hauteur standard
  
)

library(dplyr)
library(tidyr)
library(zoo)
library(ggplot2)
library(knitr)
library(kableExtra)
library(glue)
library(scales)
library(ggh4x)
library(rlang)
library(shiny)
library(quantmod)
library(tidyquant)



```

\newpage

# Exploration de la base de données

```{r}
df <- readRDS("BASE_SCR_ENSAE_ANONYME.rds")
df_orig<-df
```

```{r include=FALSE}
dim(df)
```

La base de données utilisée contient 5 399 observations et 8 variables, réparties en 4 variables numériques et 4 variables qualitatives (chaînes de caractères).
Dans cette section, nous présentons de manière détaillée chacune de ces variables.

## Variables numériques

La base comprend les variables quantitatives suivantes :

- SOCIETE :
Identifiant numérique de la compagnie d’assurance. Il s’agit d’un entier compris entre $0$ et $270$.

- FONDS PROPRES :
Variable numérique exprimée en valeur entière (ordre de grandeur : milliards).
Elle représente le montant des fonds propres détenus par la compagnie d’assurance.

- SCR (Solvency Capital Requirement) :
Variable numérique exprimée en valeur entière (ordre de grandeur : centaines de millions à milliards).
Elle correspond au capital de solvabilité requis au sens de la réglementation Solvabilité II.

- RATIO :
Variable numérique exprimée sous forme d’un nombre réel arrondi au centième (ordre de grandeur : inférieur à 10).
Elle correspond au ratio de solvabilité, défini comme le quotient entre les fonds propres et le SCR :

$$RATIO=\frac{FONDS \text{ } PROPRES}{SCR}$$

##  Variables non numériques

La base comprend également les variables qualitatives suivantes :

- Nature :
Indique la nature de l’activité de la compagnie d’assurance.
Elle prend les valeurs suivantes :
FRPS,
Mixte,
Non Vie,
Réassurance,
Vie / Capitalisation

- Famille :
Identifie le type institutionnel de la compagnie d’assurance.
Elle prend les valeurs :
Bancassureur,
Mutualiste,
Traditionnel

- Annee : Année d’observation des données.
Elle prend les valeurs comprises entre 2016 et 2025.

- Remise : Indique la périodicité de déclaration des données, soit annuelle, soit trimestrielle.

Le tableau ci-après est un  apercu des $05$ premières ligne de la base de données:

```{r}

kable(head(df, 5)
      )

```
Les variables **SCR** et **fonds propres** présentent des ordres de grandeur particulièrement élevés. Nous avons fait un changement d'échelle les exprimant ainsi en centaines de millions d’euros. Le tableau ci-dessous présente un aperçu des $05$ première ligne de la base de données après normalisation.

```{r}
### Here we Transforme numeric variable by dividing them by 10^8 to change  their scale

num_vars <- names(df)[sapply(df, is.numeric)]

num_vars <- setdiff(num_vars, c("SOCIETE","Annee", "RATIO")) 

## function to change variables' scales

divide_1e8 <- function(df, exclude = c("SOCIETE", "Annee", "RATIO")) {
  num_vars <- names(df)[sapply(df, is.numeric)]
  num_vars <- setdiff(num_vars, exclude)

  df %>%
    dplyr::mutate(across(all_of(num_vars), ~ . / 1e8))
}
df<-divide_1e8(df)

kable(head(df,5))
```


# Traitement des données 

Cette section est consacrée à l’exploration de la base de données en vue de l’identification et du traitement des anomalies.

## Valeurs manquantes

```{r include=FALSE}
## Checking of missing value


# Nombre de valeurs manquantes par variable
na_table <- data.frame(
  Variable = names(df),
  Nb_valeurs_manquantes = colSums(is.na(df))
)

kable(
  na_table,
  caption = "Nombre de valeurs manquantes par variable",
  align = "l"
)

```

```{r}
library(knitr)

kable(
  df[!complete.cases(df), ],
  caption = "Observations contenant au moins une valeur manquante"
)

```

La base de données comporte peu de valeurs manquantes : seules trois compagnies en présentent au niveau des données annuelles, et ces dernières ne disposent pas de données trimestrielles. Nous calculons les coefficients de variation pour ces sociétés afin d’évaluer la pertinence d’une imputation des valeurs manquantes par la moyenne.

```{r}
## data filtering to keep only relevant societies
vars <- c("FONDS PROPRES", "SCR", "RATIO","Remise")
df_A_soc <- df %>%
  filter(
    Remise == "A",
    SOCIETE %in% c(149, 190, 235)
  )

## CV of relevant variables
cv_soc_detail <- df_A_soc %>%
  group_by(SOCIETE) %>%
  summarise(across(
    all_of(vars),
    ~ sd(., na.rm = TRUE) / mean(., na.rm = TRUE),
    .names = "CV_{.col}"
  ))

kable(cv_soc_detail)


```
Les coefficients de variation sont relativement faibles, inférieurs à $0,39$, à l’exception de celui des fonds propres de la société indexée par $235$, qui est très proche de1. Le tableau ci-dessous présente l’ensemble des valeurs annuelles des fonds propres de cette société.
```{r, include=FALSE}
tab1<-df%>%filter(
  Remise=="A",
  SOCIETE==235
  
)
kable(tab1)
```
```{r, include=FALSE}
df_filter<- df%>%filter(Remise %in% c("T4", "A")
  
)%>%arrange(SOCIETE )

df_filter_T4<-df_filter%>%filter(Remise=="T3", SOCIETE %in% c(149, 190, 235))
df_filter_A<-df_filter%>%filter(Remise=="A", 
SOCIETE %in% c(149, 190, 235))

glue("La taille de df_filter_T4 est:", nrow(df_filter_T4))

glue("La taille de df_filter_A est:", nrow(df_filter_A))

# Filling lissing value

df<-df%>%mutate( across(where(is.numeric),
             ~replace_na(.x, mean(.x, na.rm=TRUE))
  )
)

```


# Analyse descriptive 

## Analyse univariée

Cette section est consacrée à l’analyse univariée des variables, visant à décrire leurs distributions et leurs principales caractéristiques statistiques.

###  Répartition des compagnies selon leur nature

```{r}
# Percentage computation
df_pct <- df %>%
  group_by(Nature) %>%
  summarise(count = n()) %>%
  mutate(Pourcentage = count / sum(count) * 100)

# Graphique 
ggplot(df_pct, aes(x = reorder(Nature, Pourcentage), y = Pourcentage, fill = Nature)) +
  geom_bar(stat = "identity", width = 0.5, color = "gray30") +  
  geom_text(aes(label = paste0(round(Pourcentage, 2), "%")), 
            hjust = 1, color = "black", size = 3.5) + 
  coord_flip() +
  labs(title = "Répartition des compagnies par Nature (%)",
       x = "Nature",
       y = "") +
  scale_y_continuous(breaks = NULL) +  
  theme_minimal(base_size = 12) +
  theme(
    legend.position = "none",
    panel.grid.major.y = element_blank(),          
    panel.grid.minor.y = element_blank(),          
    panel.grid.major.x = element_line(color = "gray80", linetype = "dashed"),
    panel.grid.minor.x = element_line(color = "gray90", linetype = "dashed"),
    plot.title = element_text(face = "bold", size = 14, hjust = 0.5),
    axis.text = element_text(color = "black")
  ) +
  scale_fill_brewer(palette = "Set2")  # palette harmonieuse


```
L’activité d’assurance non-vie concentre la majorité des compagnies du marché. À l’inverse, les Fonds de Retraite et de Prévoyance Sociale (FRPS) demeurent très faiblement représentés, avec une part limitée à $0,91 \%$. De même, le segment de la réassurance ne regroupe qu’une fraction marginale des compagnies d’assurance, soit $2,56 \%$.


### Répartition des compagnies par famille

```{r}

# Percentage calculation per Famille
df_pct <- df %>%
  group_by(Famille) %>%
  summarise(count = n()) %>%
  mutate(Pourcentage = count / sum(count) * 100)

# Graphique
ggplot(df_pct, aes(x = reorder(Famille, Pourcentage), y = Pourcentage, fill = Famille)) +
  geom_bar(stat = "identity", width = 0.5, color = "gray30") +  
  geom_text(aes(label = paste0(round(Pourcentage, 2), "%")), 
            hjust = 1, color = "black", size = 3.5) +  
  coord_flip() +
  labs(title = "Répartition des compagnies par Famille (%)",
       x = "Famille",
       y = "") +
  scale_y_continuous(breaks = NULL) +  
  theme_minimal(base_size = 12) +
  theme(
    legend.position = "none",
    panel.grid.major.y = element_blank(),
    panel.grid.minor.y = element_blank(),
    panel.grid.major.x = element_line(color = "gray80", linetype = "dashed"),
    panel.grid.minor.x = element_line(color = "gray90", linetype = "dashed"),
    plot.title = element_text(face = "bold", size = 14, hjust = 0.5),
    axis.text = element_text(color = "black")
  ) +
  scale_fill_brewer(palette = "Set2")  

```
La structure du marché est majoritairement dominée par les organismes mutualistes, lesquels représentent $53,71 \%$ de l’ensemble des compagnies. Le solde du marché se répartit de manière relativement équilibrée entre les assureurs traditionnels et les bancassureurs.

## Analyse bivarariée


```{r}
## Crossed distribution
df_pct <- df %>%
  group_by(Famille, Nature) %>%
  summarise(n = n(), .groups = "drop") %>%
  group_by(Famille) %>%
  mutate(pct = n / sum(n) * 100)

ggplot(df_pct, aes(x = Famille, y = pct, fill = Nature)) +
  geom_bar(stat = "identity", position = position_dodge()) +
  geom_text(aes(label = paste0(round(pct, 1), "%")),
            position = position_dodge(width = 0.9), vjust = -0.5, size = 3.5) +
  labs(title = "Répartition de la Nature par Famille (en %)",
       x = "Famille",
       y = "") +  # supprimer label axe y
  scale_y_continuous(breaks = NULL) +  # pas de graduations
  theme_minimal(base_size = 14) +
  theme(legend.position = "bottom")


```
À première vue, on observe une répartition déséquilibrée de la nature des services prestés selon les familles d’assureurs. Quelle que soit la catégorie considérée, la majorité des entreprises opère dans l’assurance non-vie, tandis que moins de
$20\%$ proposent des prestations d’assurance vie et de capitalisation, moins de $8\%$ interviennent dans la réassurance, et moins de $2\%$ fournissent des services de fonds de retraite et de prévoyance sociale.
```{r}
## Crossed distribution
df_pct <- df %>%
  group_by(Nature, Famille) %>%
  summarise(n = n(), .groups = "drop") %>%
  group_by(Nature) %>%
  mutate(pct = n / sum(n) * 100)

ggplot(df_pct, aes(x = Nature, y = pct, fill = Famille)) +
  geom_bar(stat = "identity", position = position_dodge()) +
  geom_text(aes(label = paste0(round(pct, 1), "%")),
            position = position_dodge(width = 0.9), vjust = -0.5, size = 3.5) +
  labs(title = "Répartition de la  Famille par Nature  (en %)",
       x = "Nature",
       y = "") +  # supprimer label axe y
  scale_y_continuous(breaks = NULL) +  # pas de graduations
  theme_minimal(base_size = 14) +
  theme(legend.position = "bottom")

```

À l’exception du segment de la réassurance, les organismes mutualistes apparaissent comme majoritairement représentés dans l’ensemble des regroupements par nature d’activité. Leur part relative demeure plus élevée que celle des bancassureurs et des assureurs traditionnels, tant dans les catégories des prestataires d’assurance non-vie que dans celles de l’assurance vie et de la capitalisation. En revanche, le secteur de la réassurance est dominé par les assureurs traditionnels, lesquels représentent $71,7\%$ des acteurs recensés. Il convient également de souligner que seuls les organismes mutualistes et les assureurs traditionnels interviennent dans la fourniture de  fonds de retraite et de prévoyance sociale (FRSP). Enfin, la répartition des différentes familles d’assureurs apparaît globalement équilibrée dans les activités mixtes combinant assurance vie et assurance non-vie.

Dans un soucis d'avoir des données de taille comparable entre les catégorie mixte, non-vie et vie, nous avons fusionné les catégories mixte et vie.

```{r, include=False}
library(readr)
df_ajt <- read_csv("trim_ajustées.csv")
df_ajt$Nature_Group<- recode(df_ajt$Nature_Group,
                             "Vie"="vie/mixte")
#View(df_ajt)

```



```{r, include=False}

scr<- df_ajt%>%filter(Variable=="SCR", Remise=="T4")%>%select(-c(Remise, Variable,Moyenne_Ajustee))%>%rename("scr"="total_ajuste")

fond_p<- df_ajt%>%filter(Variable=="FONDS PROPRES", Remise=="T4")%>%select(-c(Remise, Variable, Moyenne_Ajustee))%>%rename("fonds propres"="total_ajuste")

# indicateur en centaine de millions d'euros
indicateurs<-inner_join(scr,fond_p, by=c("Annee", "Nature_Group"))%>%mutate(ratio=`fonds propres`/scr ,scr=scr/10^8,  `fonds propres` = `fonds propres`/10^8)


```

```{r, include=False}
### Fusion des catégorie

dff <- df %>%
  mutate(
    Nature = case_when(
      Nature %in% c("Mixte", "Vie/Capitalisation") ~ "Vie/Mixte",
      TRUE ~ Nature
    )
  )

# Filter to keep only Non vie and vie/Mixte
dff<- dff %>% filter(
  Nature %in% c("Non Vie","Vie/Mixte" ),
  Remise=="A"
)


```




\newpage

# Analyse dynamique des données quantitatives.

Cette section présente une analyse exploratoire des données annuelles sur la période étudiée.

## Représentativité temporelle des sociétés.

Afin d’évaluer la représentativité temporelle des sociétés, nous analysons la distribution des entreprises selon le nombre d’années pour lesquelles leurs observations sont manquantes sur la période étudiée. Cette approche permet d’apprécier le degré d’équilibre du panel et d’identifier d’éventuelles discontinuités dans la présence des sociétés au cours du temps.

Pour chaque famille et nature d’assurance, le nombre d’années manquantes est calculé au niveau de chaque société comme la différence entre la longueur totale de la période d’observation (ici $10$ ans) et le nombre d’années pour lesquelles la société est effectivement observée. Les sociétés sont ensuite regroupées selon ce nombre d’années manquantes, et la part relative de chaque groupe est exprimée en pourcentage du nombre total de sociétés appartenant à la famille considérée.


Cette analyse descriptive constitue une étape préalable essentielle à l’étude économétrique ultérieure, dans la mesure où la structure du panel (équilibré ou déséquilibré) conditionne le choix des méthodes d’estimation et l’interprétation des résultats.




```{r, include=FALSE}
# 1) Années attendues
annees_attendues <- dff %>%
  distinct(Annee) %>%
  arrange(Annee) %>%
  pull(Annee)

# Couples SOCIETE x Famille réellement observés (doublons supprimés)
soc_fam <- dff %>%
  distinct(SOCIETE, Famille)

# 2) Panel SOCIETE x Famille x Annee (uniquement pour les couples existants)
panel <- soc_fam %>%
  tidyr::crossing(Annee = annees_attendues) %>%
  left_join(
    df %>% distinct(SOCIETE, Famille, Annee) %>% mutate(present = 1L),
    by = c("SOCIETE","Famille","Annee")
  ) %>%
  mutate(present = ifelse(is.na(present), 0L, 1L))

# 3) Nb d'années manquantes par SOCIETE et Famille
miss_by_soc_fam <- panel %>%
  group_by(SOCIETE, Famille) %>%
  summarise(nb_annees_manquantes = sum(present == 0L), .groups = "drop")

# 4) Distribution 0..10 + % par Famille
dist_miss_fam <- miss_by_soc_fam %>%
  filter(nb_annees_manquantes >= 0, nb_annees_manquantes <= 10) %>%
  count(Famille, nb_annees_manquantes, name = "nb_societes") %>%
  complete(Famille, nb_annees_manquantes = 0:10, fill = list(nb_societes = 0)) %>%
  group_by(Famille) %>%
  mutate(
    total_societes = sum(nb_societes),
    pct_societes = ifelse(total_societes == 0, 0, 100 * nb_societes / total_societes)
  ) %>%
  ungroup()

# 5) Plot
if (nrow(dist_miss_fam) == 0) {
  message("Aucune observation à tracer.")
} else {
  ggplot(dist_miss_fam, aes(x = nb_annees_manquantes, y = pct_societes)) +
    geom_col() +
    facet_wrap(~ Famille, scales = "free_y") +
    scale_x_continuous(breaks = 0:10) +
    scale_y_continuous(labels = scales::percent_format(scale = 1)) +
    labs(
      x = "Nombre d'années manquantes",
      y = "Pourcentage de sociétés",
      title = "Répartition des sociétés selon le nombre d'années manquantes (par Famille)"
    )
}

```
Dans chaque famille, plus de $50 \%$ des sociétés disposent de données couvrant au moins neuf années. En revanche, la part de sociétés non observées sur certaines années est plus élevée au sein de la famille des sociétés d’assurance traditionnelles, ce qui traduit une représentation temporelle plus incomplète pour ce groupe.


### Représentativité temporelle des sociétés par Nature.

```{r,include=FALSE}
# 1) Années attendues
annees_attendues <- dff %>%
  distinct(Annee) %>%
  arrange(Annee) %>%
  pull(Annee)

# Couples SOCIETE x Nature réellement observés (doublons supprimés)
soc_nat <- dff %>%
  distinct(SOCIETE, Nature)

# 2) Panel SOCIETE x Nature x Annee + indicateur présence
panel <- soc_nat %>%
  tidyr::crossing(Annee = annees_attendues) %>%   # crée SOCIETE x Nature x Annee seulement pour couples existants
  left_join(
    dff %>% distinct(SOCIETE, Nature, Annee) %>% mutate(present = 1L),
    by = c("SOCIETE", "Nature", "Annee")
  ) %>%
  mutate(present = ifelse(is.na(present), 0L, 1L))

# 3) Nb d'années manquantes par SOCIETE et Nature
miss_by_soc_nat <- panel %>%
  group_by(SOCIETE, Nature) %>%
  summarise(nb_annees_manquantes = sum(present == 0L), .groups = "drop")

# 4) Distribution 0..10 + % par Nature
dist_miss_nat <- miss_by_soc_nat %>%
  filter(nb_annees_manquantes >= 0, nb_annees_manquantes <= 10) %>%
  count(Nature, nb_annees_manquantes, name = "nb_societes") %>%
  complete(Nature, nb_annees_manquantes = 0:10, fill = list(nb_societes = 0)) %>%
  group_by(Nature) %>%
  mutate(
    total_societes = sum(nb_societes),
    pct_societes = ifelse(total_societes == 0, 0, 100 * nb_societes / total_societes)
  ) %>%
  ungroup() %>%
  mutate(nb_annees_manquantes = factor(nb_annees_manquantes, levels = 0:10))

# 5) Plot : axe X visible sur TOUTES les facettes
if (nrow(dist_miss_nat) == 0) {
  message("Aucune observation à tracer.")
} else {
  ggplot(dist_miss_nat, aes(x = nb_annees_manquantes, y = pct_societes)) +
    geom_col() +
    ggh4x::facet_wrap2(~ Nature, scales = "free_y", axes = "all") +
    scale_x_discrete(drop = FALSE) +
    scale_y_continuous(labels = function(x) paste0(x, " %")) +
    labs(
      x = "Nombre d'années manquantes",
      y = "Pourcentage de sociétés",
      title = "Répartition des sociétés (%) selon le nombre d'années manquantes (par Nature)"
    ) +
    theme_minimal()
}
```

Que ce soit dans le segment vie/mixte ou dans le segment non-vie, plus de $60 \%$ des sociétés sont observées sur l’ensemble de la période d’étude. Dans les deux segments, la couverture temporelle apparaît ainsi globalement satisfaisante, traduisant une bonne représentativité des sociétés sur l’horizon considéré.

### Évolution temporelle des variables de solvabilités
```{r, include=FALSE}


agg_fam <- dff %>%
  mutate(Annee = as.integer(Annee)) %>%
  group_by(Famille, Annee) %>%
  summarise(
    FP_sum  = sum(`FONDS PROPRES`, na.rm = TRUE),
    SCR_sum = sum(SCR, na.rm = TRUE),

    FP_mean  = mean(`FONDS PROPRES`, na.rm = TRUE),
    SCR_mean = mean(SCR, na.rm = TRUE),

    SCR_pond = if_else(SCR_sum > 0, FP_sum / SCR_sum, NA_real_), # ratio ΣFP/ΣSCR

    RATIO_moy = mean(RATIO, na.rm = TRUE),
    .groups = "drop"
  )

```

```{r,include=FALSE}
agg_nat <- dff %>%
  mutate(Annee = as.integer(Annee)) %>%
  group_by(Nature, Annee) %>%
  summarise(
    FP_sum  = sum(`FONDS PROPRES`, na.rm = TRUE),
    SCR_sum = sum(SCR, na.rm = TRUE),

    FP_mean  = mean(`FONDS PROPRES`, na.rm = TRUE),
    SCR_mean = mean(SCR, na.rm = TRUE),

    SCR_pond = if_else(SCR_sum > 0, FP_sum / SCR_sum, NA_real_),

    RATIO_moy = mean(RATIO, na.rm = TRUE),
    .groups = "drop"
  )

```


```{r, include=FALSE}

plot_fp_scr_mean_ratio <- function(data, grp, titre) {

  stopifnot(all(c("Annee","FP_mean","SCR_mean","SCR_pond") %in% names(data)))

  # Échelle : on projette le ratio sur l'axe des moyennes
  max_level <- max(c(data$FP_mean, data$SCR_mean), na.rm = TRUE)
  max_ratio <- max(data$SCR_pond, na.rm = TRUE)

  k <- if (is.finite(max_ratio) && max_ratio > 0) max_level / max_ratio else 1

  df_levels <- data %>%
    pivot_longer(cols = c(FP_mean, SCR_mean),
                 names_to = "Serie", values_to = "Valeur") %>%
    mutate(Serie = recode(Serie,
                          FP_mean  = "FP moyen",
                          SCR_mean = "SCR moyen"))

  # Couleurs bien discernables (Okabe–Ito)
  cols_levels <- c("FP moyen"  = "#009E73",  # vert
                   "SCR moyen" = "#D55E00")  # orange

  ggplot() +
    # Niveaux moyens (axe gauche)
    geom_line(
      data = df_levels,
      aes(x = Annee, y = Valeur, color = Serie, group = Serie),
      linewidth = 1.2
    ) +
    geom_point(
      data = df_levels,
      aes(x = Annee, y = Valeur, color = Serie),
      size = 2.2
    ) +

    # Ratio (projeté sur l'échelle gauche via *k)
    geom_line(
      data = data,
      aes(x = Annee, y = SCR_pond * k, group = .data[[grp]]),
      color = "#0072B2", linetype = "dashed", linewidth = 1.2
    ) +
    geom_point(
      data = data,
      aes(x = Annee, y = SCR_pond * k, group = .data[[grp]]),
      color = "#0072B2", size = 2.0
    ) +

    scale_color_manual(values = cols_levels, name = "Niveaux (moyennes)") +

    scale_y_continuous(
      name = "Niveaux moyens (FP moyen, SCR moyen)",
      sec.axis = sec_axis(~ . / k, name = "Ratio = ΣFP / ΣSCR")
    ) +
    scale_x_continuous(breaks = sort(unique(data$Annee))) +
    labs(title = titre, x = "Année") +
    theme_minimal(base_size = 14) +
    theme(
      plot.title = element_text(face = "bold"),
      legend.position = "bottom",
      legend.title = element_text(face = "bold"),
      panel.grid.minor = element_blank()
    )
}


```

##############

```{r, include=FALSE}
plots_fam <- list()

for (f in unique(agg_fam$Famille)) {
  plots_fam[[f]] <- plot_fp_scr_mean_ratio(
    data  = agg_fam %>% dplyr::filter(Famille == f),
    grp   = "Famille",
    titre = paste("FP moyen, SCR moyen et ratio","(",f,")" )
  )
}

#plots_fam
# Pour afficher tout :
# invisible(lapply(plots_fam, print))


```

#### Evolution par famille
```{r}
plots_fam[1]
```

```{r}
plots_fam[2]
```

```{r}
plots_fam[3]
```

#### Evolution par nature
```{r}
plots_nat <- list()

for (n in unique(agg_nat$Nature)) {
  plots_nat[[n]] <- plot_fp_scr_mean_ratio(
    data  = agg_nat %>% dplyr::filter(Nature == n),
    grp   = "Nature",
    titre = paste("FP moyen, SCR moyen et ratio","(",n,")")
  )
}

#plots_nat

```


```{r}
plots_nat[1]
```

```{r}
plots_nat[2]
```





## Évolution des grandeurs de solvabilité par société



Compte tenu du nombre élevé de sociétés observées (260), la visualisation des indicateurs de solvabilité a été déportée vers un tableau de bord hébergé à distance, afin d’éviter d’alourdir le document. L’analyse met en évidence que les sociétés présentant un identifiant numérique élevé disposent généralement d’un historique de données limité sur l’horizon d’étude (dix années), et ce indépendamment du fait que les années considérées soient antérieures ou postérieures à leur année de création.
Le tableau de bord interactif est accessible via le lien suivant : \textcolor{blue}{\href{https://paulkengne.shinyapps.io/Evolution_des_societe_par_annee/}{Lien pour observer l’évolution des grandeurs par société}}



```{r}
library(tidyquant)
monthly_STOXX50E <- tq_get("^STOXX50E",
                       from = "2016-01-01",
                       to = "2025-01-01",
                       periodicity = "monthly")

head(monthly_STOXX50E)
```


```{r}
for i in range(5):
  print(i)
```


```{r}
import yfinance as yf

# Euro Stoxx 50
data = yf.download("^STOXX50E",
                   start="2010-01-01",
                   interval="1mo")

data.sort_values("Date").tail(12)
```


```{r}
yearly_STOXX50E <- tq_get("^STOXX50E",
                      from = "2016-01-01",
                      to = "2025-01-01",
                      periodicity = "yearly")

head(yearly_STOXX50E)
```

